【裁判字號】    98,訴,1172
【裁判日期】    990518
【裁判案由】    確認董事委任關係不存在
【裁判全文】
臺灣臺中地方法院民事判決          98年度訴字第1172號
原      告  丙○○
訴訟代理人  林易佑律師
被      告  富欣建設股份有限公司
法定代理人  甲○○○
法定代理人
兼訴訟代理人  丁○○
訴訟代理人  吳榮昌律師
複 代 理人  林佳妙律師
            陳世川律師
            林基豐律師
上列當事人間請求確認董事委任關係不存在事件，經本院於民國
99年4月27日言詞辯論終結，判決如下：
    主      文
確認原告與被告間董事之委任關係不存在。
訴訟費用由被告負擔。
    事實及理由
甲、程序方面：
  (一)按解散之公司除因合併、分割或破產而解散外，應行清算；
    解散之公司，於清算範圍內，視為尚未解散。公司法第24條
    、第25條定有明文。又公司之清算，以董事為清算人。但公
    司法或章程另有規定或股東會另選清算人時，不在此限；公
    司之清算人，在執行職務範圍內，亦為公司負責人，公司法
    第322條第1項、第8條第2項所明定。查被告富欣建設股份有
    限公司（下稱被告公司）經命令解散，有公司及分公司基本
    資料查詢資料附卷可稽，則被告公司依法即應進行清算程序
    。又被告公司章程並未規定應由何人任清算人〈參經濟部中
    部辦公室民國98年6月1日經中三字第09834777690號函檢送
    之被告公司登記案卷影本（附於另案台灣台中地方法院檢察
    署98年度偵字第10168號偵查卷內）〉，另被告公司迄今復
    未向法院呈報清算人，並經核備在案，此有本院民事紀錄科
    查詢表附卷可稽。此外，依被告公司變更登記事項表所載，
    除原告之外，被告公司尚有董事長甲○○○、董事丁○○二
    人，依法自應由渠等二人擔任被告公司之法定清算人，則本
    件自應以其二人為被告公司之法定代理人，對之提起訴訟，
    合先陳明。
  (二)次按確認法律關係之訴，非原告有即受確認判決之法律上利
    益者，不得提起之，民事訴訟法第247條第1項前段定有明文
    。所謂即受確認判決之法律上利益，係指法律關係之存在與
    否不明確，致原告在私法上之地位有受侵害之危險，而此危
    險得以對於被告之確認判決除去之者而言（參最高法院52年
    台上字第1922號判例要旨）。又按納稅義務人欠繳應納稅捐
    達一定金額者，得由司法機關或財政部，函請內政部入出境
    管理局，限制其出境；其為營利事業者，得限制其負責人出
    境。稅捐稽徵法第24條第3項定有明文。且行政執行法第24
    條第4款亦規定「關於義務人拘提管收及應負義務之規定，
    於公司或其他法人之負責人亦適用之。」，是原告主張因稅
    務及行政執行之主管機關對於欠稅公司之負責人即董事得課
    以義務及處罰，其既經登載為被告公司之董事，其在法律上
    之地位確有不安之狀態存在，且此種不安之狀態，亦能以確
    認判決將之除去，故原告訴請確認其與被告公司間之董事委
    任關係是否存在，自有訴之利益與必要，應予准許。
乙、實體方面：
一、原告主張：
  (一)其自81年1月間開始，受僱於訴外人欣峰營造股份有限公司
    （下稱欣峰公司）先後擔任經理、副總經理等職務，因受當
    時公司負責人丁○○請託，乃自85年9月間開始，充當其另
    一家關係企業即本件被告公司之人頭董事，惟實際上原告並
    無任何持股。至88年間，被告公司於未經召集股東會及董事
    會之情況下，又將原告逕自列名為被告公司董事，任期至91
    年9月間屆滿。原告嗣於89年3月15日自欣峰公司離職，被告
    竟未經原告同意，仍擅自於91年8月間，在被告公司所製作
    之「董事會簽到簿」及「董事願任同意書」等二份文件上偽
    簽原告姓名，並據以持向主管機關辦理公司變更登記，使原
    告繼續擔任該公司董事，而分別涉有偽造私文書及使公務員
    登載不實之偽造文書罪責（此部分業經台中地檢署98年7月
    23日98年度偵字第10168號不起訴處分確定）。原告係於98
    年4月間因接獲財政部限制出境之處分（財政部98年4月9日
    台財稅字第0980086275號函），遂旋即向經濟部中部辦公室
    調閱被告公司之變更登記表後，始查悉上情。
  (二)按公司與董事間之關係，除公司法另有規定外，依民法關於
    委任之規定，公司法第192條定有明文。且查，公司與董事
    間之委任關係係基於股東會選任之決議，由公司之代表機關
    向當事之董事為要約，經該董事承諾始發生。本件被告公司
    於91年8月間並未召集股東會選任原告擔任董事之會議，遑
    論其根本未取得原告同意擔任該公司董事之承諾，故有關兩
    造間董事之委任關係自屬不存在。原告為維護合法權益，始
    依法提起本件確認董事委任關係不存在之訴，並聲明：確認
    原告與被告公司間董事之委任關係不存在。
  (三)對於被告公司抗辯之陳述：
  1.被告公司主張91年8月27日董事會簽到簿及董事願任同意書
    上有關「丙○○」之簽名，係經原告授權由丁○○代為簽名
    云云，並非事實，依法應由被告自負舉證責任。又主管機關
    經濟部為杜絕流弊，對於「董事願任同意書」上董事之簽名
    ，取消過去以蓋章代替簽名之作法，強制要求一律由董事本
    人親自簽名，以免人頭董事或偽冒之情事橫行。故倘原告有
    同意擔任被告公司董事，依常理自會於董事願任同意書上親
    自簽名，絕無可能再行委託丁○○代為簽名之理，被告公司
    前述主張，不足為憑；況且原告既未參加該同一日之董事會
    ，其董事會簽到簿之簽名欄理應留白，焉有可能連簽到簿上
    之簽名都由丁○○代簽。
  2.原告擔任被告公司第一、二屆董事部分：原告於81年1月間
    開始，受僱於欣峰公司，先後擔任經理、副總經理等職務，
    因受公司負責人丁○○請託，始於85年9月間被告公司成立
    時充當其人頭董事，惟實際上原告始終僅是欣峰公司之受僱
    人。原告對於曾有同意於85年9月間開始，充當被告公司之
    第一屆董事，及嗣後自88年9月間開始之第二屆董事雖不否
    認。惟原告在89年3月15日自欣峰營造公司離職之後，即未
    再同意繼續擔任被告公司之董事；縱使依據每屆董事之任期
    三年，則自91年8月間被告公司第二屆董事任期屆滿時起，
    原告之董事身分亦已解任，不再為被告公司擔任董事職務。
    被告公司逕以原告擔任董事期間為配合公司營運之需要，曾
    經出面向銀行簽署反面承諾書之舉動，據以主張原告應有繼
    續擔任董事之意願或行為，顯有不當。蓋該項反面承諾書之
    簽署日期，仍在被告公司第一屆董事之任期內，原告以董事
    身分參與簽署，原無可議，自無從據以推論原告仍有繼續擔
    任第三屆董事之意願或動機。
  3.有關被告公司第三任董事之改選部分：依被告公司董事長甲○○○於檢察官偵查時所為之陳述內容可知，原告實未參加
    被告公司於91年8月27日之董事會；嗣據被告公司之監察人
    乙○○於檢察官偵查時所為之證述內容亦稱：雖然91年8月
    27日之董事會議事錄所載記錄之人為伊之姓名「乙○○」，
    但伊並未參加該日之董事會，實際上伊並無製作議事錄之事
    實。可見被告公司該日（91年8月27日）之董事會根本未召
    開，則丁○○辯稱：伊以電話取得原告同意代簽「董事會簽
    到簿」及「董事願任同意書」，更屬不實。
  4.有關原告是否為被告公司之最大股東部分：按被告公司於85
    年9月間設立之際，原告固曾同意由丁○○安排擔任被告公
    司之人頭董事，名義上持有公司25萬股之股份，惟實際上股
    份都是丁○○所有，原告只是掛名之股東而已，並未有任何
    出資。嗣後因被告公司發生財務困難，丁○○為逃避責任，
    始將原告之持股，由25萬股變更為50萬股，嗣再變更為93萬
    9000股，至丁○○之持股則由75萬股驟降為1萬股，原告於
    變更當時毫不知情，只是任由丁○○擺佈之人頭而已，所有
    持股都還是丁○○一人所有。進一步言之，若原告確為被告
    公司之最大股東，持有公司股份93萬9000股，而丁○○只是
    持有1萬股之小股東，則何以董事長係由丁○○安排其岳母
    甲○○○擔任，監察人亦安排其女兒乙○○擔任，而不是由
    原告來安排？相關的董事會或股東會，亦應是由原告來安排
    ，始符常理，惟本件竟由1萬股的小股東在最大股東沒有出
    席的情況下，自己開會自己推選董事長，顯與常情相違。
  5.有關與長安社會福利慈善事業基金會合作興建住宅部分：被
    告公司成立之後，其唯一開發過之房地產案件為坐落雲林縣
    虎尾鎮之「超級歐洲羅浮宮」，但因開發失敗，無力清償銀
    行借款，故其所有餘屋均在93、94年間遭債權人寶島銀行拍
    賣殆盡（寶島銀行嗣後係將不良債權出售於資產管理公司，
    再由該資產管理公司出面進行拍賣程序），丁○○更因偽造
    不實租約妨礙拍賣而遭法院以偽造文書判處罪刑確定在案。
    甚且，原告及甲○○○、丁○○等三人遭中區國稅局處分限
    制出境，係因被告公司積欠93年度之營業稅1124萬2608元，
    亦即被告公司相關欠稅係發生於93年間，惟丁○○竟辯稱被
    告公司仍在95年間與他人洽談「財團法人長安社會福利慈善
    事業基金會」有關興建老人住宅之合作案件云云，根本不實
    。自不能率爾推論原告係以董事身分為被告公司處理事務。
二、被告則略以：
  (一)被告公司於85年9月18日設立登記時，原告即為被告公司之
    股東兼董事，其董事任期為85年9月14日起至88年9月13日止
    ，持有股份數為25萬股。嗣88年間被告改選董監事，原告仍
    繼續擔任董事，任期為88年4月21日至91年4月20日止，原告
    持有股份數則增加為50萬股，並於88年9月間增加其持有股
    份數為93萬9000股，為被告公司之最大股東。原告增加持股
    之原因，係因丁○○曾於87、88年間陸續向原告借款，總計
    約1000萬元整，嗣雙方協議由丁○○過戶被告公司股份25萬
    股予原告，即由借款轉為投資，是於88年4月21日以前，原
    告已擁有被告公司股份50萬股。嗣被告公司之房屋銷售不順
    ，加上有許多客戶退訂及積欠下游協力廠商工程款等事宜，
    是丁○○找原告專案出面處理解決相關事宜，當時丁○○允
    諾除保留17萬股被告公司股份，其餘移轉予原告作為處理上
    開事務之報酬，及補償其投資被告公司之股價損失，故另過
    戶43萬9000股予原告，是原告總共持有被告公司93萬9000股
    之股份。足見原告於起訴狀中所稱：「…乃自85年9月間開
    始，充當其另一家關係企業，即被告公司之人頭董事，惟實
    際上原告對於被告公司並無任何持股。」云云，顯與事實不
    符。
  (二)本件原告並非人頭股東，亦非人頭董事，蓋：
  1.原告擔任被告公司第二任之董事期間（任期係自88年4月21
    日起至88年9月13日止），曾於88年8月7日參加被告所召開
    之董監事聯席會議，同日原告亦曾以被告公司董事之身分，
    於被告致寶島商業銀行股份有限公司之「反面承諾書」上親
    自簽名，可見原告對於其有擔任被告公司第二任董事之事實
    ，顯然知悉並經其同意。
  2.被告於91年8月27日召開董事會，肇因於會計師通知訴外人
    廖素霞即被告公司會計小姐，該公司董事長任期將屆滿，應
    召開董事會選任，且91年起董事會議事錄及董事願任同意書
    須由董事簽名始可，不能循往例以蓋章為之，是丁○○於被
    告召開董事會前即與原告以電話聯繫討論，同意由原董事長
    甲○○○續任被告董事長一職，但因原告表示屆時無法親自
    出席董事會，便授權由丁○○於董事會議事錄簽到簿及董事
    願任同意書上代簽原告之簽名。
  3.況被告公司設立時，董事長為白文琴，持有股份100萬股，
    丁○○為董事，持有股份67萬5000股，原告亦為董事，股份
    25萬股。但於87年4月間，原告之持股已增加至50萬股，於8
    8年9月間更增加至93萬9000股，足見被告公司設立後，原告
    之持股不斷增加，並成為被告公司之最大股東，原告既成為
    被告公司之最大股東，理應擔任董事長，惟因考量其年紀及
    尊重丁○○等因素，故乃仍由丁○○負責公司之經營，惟原
    告仍實質協助被告公司之經營及負責公司事務之處理。原告
    雖主張其於89年3月15日已自關係企業欣峰公司離職云云，
    惟此僅係指其未繼續擔任欣峰公司副總經理之專業經理人職
    位，但此與原告是否為被告最大股東及擔任董事之事實，並
    無必然之關連性。蓋原告既未轉讓所有持股，縱使原告已自
    欣峰公司離職，其仍可繼續擔任被告之董事。再者，本件不
    論被告公司、董事長甲○○○或董事丁○○，均無冒用原告
    名義於董事會議事錄簽到簿及董事願任同意書上簽名之動機
    ，蓋原告自被告公司設立後，即一直為該公司之董事，其持
    有股份數有增無減，且本次董事會亦僅決議由原董事長甲○○○續任被告公司董事長，並未改變原告持有股份數額或董
    事之身分，衡情被告公司、甲○○○或丁○○實無必要在董
    事會議事錄簽到簿及董事願任同意書上偽造原告簽名。
  4.被告公司於雲林縣虎尾鎮曾推出「超級歐洲羅浮宮」之建案
    ，所興建房屋約190餘戶，被告公司所有資產約十億元，如
    原告並非該公司股東，亦未同意擔任董事，丁○○豈可能安
    排外人擔任股東及董事？如原告事後毀諾主張其為真正股東
    及董事，而非掛名之人頭，丁○○豈非平白損失被告公司股
    份。況原告自85年擔任被告公司股東起，迄98年提起本件訴
    訟止，期間長達13年之久，縱自系爭91年董事會起算，迄今
    亦已有7年之久，原告何以於此期間內均未提出異議，亦未
    向主管機關申訴其非被告公司之董事，直到其收到財政部限
    制出境之上開函文後，始向鈞院提出本件確認訴訟，顯有違
    常情。
  5.原告雖於89年3月15日自欣峰公司離職，但其仍為該公司之
    董事，仍時常至被告公司處理公司相關事務，甚至於95年間
    仍替被告公司應徵工地主任，並因而應徵訴外人梁機敏。另
    被告公司於94年間，由訴外人侯隆鴻之協助，本擬與財團法
    人長安社會福利慈善事業基金會合作興建老人住宅，相關事
    宜原告均曾親自參與及處理，嗣後因故才另以侯隆鴻經營之
    「天信資產業開發股份有限公司」進行簽約。另於95年間為
    履行上開老人住宅之興建事宜，原告乃負責與訴外人得坤詮
    營造股份有限公司連繫，並要求訴外人許坤泰提報工程報價
    單，可證原告於94、95年間仍有參與被告公司之實際營運。
    蓋原告並非被告公司之股東兼董事，其既已自關係企業欣峰
    公司離職，何以又為被告公司應徵工地主任，並與營造業者
    許坤泰、洪木昆等人洽商。
  (三)綜上所述，本件原告既非人頭股東，其自始即擔任公司之第
    一、二屆董事，嗣再成為被告公司之大股東，其並無理由拒
    絕或不願擔任被告之第三屆董事，且於本件陳報擔任董事之
    91年9月15日以後，仍實際參與被告公司之營運，足以推知
    於91年8月間，原告仍願擔任被告公司之第三屆董事，並不
    違背其利益及本意，故丁○○所稱有得到原告之授權，確為
    屬實。並聲明：原告之訴駁回。
三、本件兩造經本院整理簡化爭點，其結果如下：
 (一)不爭執之事項：
  (1)原告自81年1月間起即受僱於被告公司之關係企業欣峰公司
    ，先後擔任經理、副總經理等職務。至85年9月間，被告公
    司設立後，同意擔任被告公司之第一、二屆董事，嗣於89
    年3月15日自欣峰公司離職，。
  (2)原告主張被告公司之董事丁○○未經其同意，擅自於91年8
    月間，在被告公司所製作之「董事會簽到簿」及「董事願任
    同意書」等二份文件上偽簽原告姓名，並據以持向主管機關
    辦理公司變更登記，使原告繼續擔任該公司第三屆董事之情
    事，而對丁○○提出涉有偽造私文書及使公務員登載不實之
    偽造文書罪嫌告訴之刑事偵查案件，業經台中地檢署於98年
    7月23日以98年度偵字第10168號不起訴處分確定在案。
  (3)被告公司業經主管機關命令解散，但尚未進行清算程序。原
    告及丁○○、甲○○○均登記為被告公司之董事，因被告公
    司欠繳營業稅00000000元，已達限制出境標準，上揭三人均
    受財政部限制出境之處分（財政部98年4月9日台財稅字第09
    80086275號函）。
  (4)被告公司91年8月27日上午9點及當日上午1O點之股東臨時會
    、董事會，當時被告公司之董事長甲○○○及監察人乙○○
    ，均未實際出席。
  (5)系爭91年8月27日「董事會簽到簿」及「董事願任同意書」
    等二份文件上「丙○○」之簽名，係由丁○○所代簽。
 (二)爭執之事項：
    原告與被告公司間就系爭董事委任契約關係是否存在？
四、本院得心證之理由：
  (一)兩造就前揭不爭執之事項，復有欣峰公司基本資料查詢明細
    、原告勞保投保資料表明細影本、被告公司91年8月27日董
    事會議事錄及簽到簿影本、91年8月27日「董事願任同意書
    」影本、財政部98年4月9日台財稅字第0980086275號函影本
    及台灣台中地檢署98年度偵字第10168號不起訴處分書影本
    等資料在卷可參，並經調閱上開刑事偵查卷宗查核屬實，此
    部分堪信為真實。
  (二)茲應審究者，乃兩造間就系爭董事委任契約關係是否存在？
    按公司董事會，設置董事不得少於3人，由股東會就有行為
    能力之人選任之。公司與董事間之關係，除本法另有規定外
    ，依民法關於委任之規定。公司法第192條第1項、第4項分
    別定有明文。又公司與董事間之委任關係係基於股東會選任
    之決議，由公司之代表機關向當事之董事為要約，經該董事
    承諾始發生。被告雖以上開情詞辯解，然查，就被告公司在
    91年8月27日上午9點及當日上午1O點之股東臨時會（即包括
    選任原告在內之系爭第三屆董事會議）、董事會，當時是否
    確有實際召開乙事，經傳訊證人即被告公司之監察人乙○○
    到庭證稱：（問）有無聽過被告公司及在該公司擔任職務?
    （答）有聽過，擔任監察人，實際上沒有到該公司上班。（
    問）之前有無參加過被告公司股東會或是董事會會議?（答
    ）都沒有實際參加。（提示富欣公司91年8月27日上午9點股
    東臨時會議事錄及當日上午1O點董事會議事錄），（問）有
    何意見？當日有無到場參加該兩項會議，並由你擔任會議記
    錄？（答）實際上沒有參加，也沒有擔任紀錄。（問）上開
    兩次決議內容，你是否知道?（答）實際情形我不清楚。（
    問）你是否清楚上開兩次會議是否確實有召開?（答）我沒
    有接到開會通知，所以我不清楚，也沒有去問這件事情等語
    。證人即當時被告公司董事長甲○○○亦到庭證稱：（問）
    是否認識字?（答）不認識字，聽不懂國語。（問）有無唸
    書?（答）沒有。（問）你是否有擔任富欣公司董事長?（答
    ）有。（問）任職到何時?（答）不清楚。（問）平常有到
    富欣公司上班，實際參與該公司業務執行?（答）沒有，我
    是掛名負責人，至於該公司實際上由何人處理，我不清楚。
    （問）是否曾經在富欣公司擔任召集人召開任何會議?（答
    ）都沒有。（提示富欣公司91年8月27日上午9點股東臨時會
    議事錄及於當日上午10點董事會議事錄），（問）當時實際
    有無召開上開兩次會議?（答）實際上都沒有召開。（問）
    沒有召開上開兩次會議，怎會有會議紀錄？（答）我不清楚
    。（問）原告有在富欣公司擔任董事或股東，是否清楚？（
    答）不清楚。（問）你有無代表富欣公司，請原告擔任董事
    ?（答）我不清楚等詞，依上開證人之證述內容可知，在91
    年8月27日當日，被告公司實際上並未召開前開二次會議，
    申言之，被告公司於91年8月27日並未召集股東會選任原告
    擔任董事之會議，且被告公司之董事長甲○○○亦未代表該
    公司委請原告擔任第三屆之董事，並取得原告同意擔任該公
    司董事之承諾，基此，兩造間就系爭董事之委任關係，應屬
    不存在甚明。被告上開所辯，自不足取，是原告主張其與被
    告公司間確未有系爭董事委任契約關係乙節，應堪採信。
  (三)綜上所述，原告既未經被告公司股東會選任擔任董事，且兩
    造間亦未有成立董事委任契約關係之意思表示合致，則原告
    與被告間之董事委任關係，即應屬不存在，而原告既受有法
    律上不安之狀態，則其本件訴請確認兩造間之董事委任契約
    關係不存在，為有理由，應予准許。
五、本件事證已臻明確，兩造其餘主張及所提證據與本院上開論
    斷無涉或無違，不予贅述。
丙、據上論結，本件原告之訴為有理由，依民事訴訟法第78條，
    判決如主文。
中    華    民    國    99    年    5    月    18    日
                  民事第四庭    法  官  黃文進
正本係照原本作成。
如對本判決上訴，須於判決送達後20日內向本院提出上訴狀。
中    華    民    國    99    年    5    月     18    日
                                書記官

司法院資訊處製作；財團法人民間司法改革基金會備份。
